【裁判字號】    89,訴,945
【裁判日期】    901128
【裁判案由】    山坡地保育條例
【裁判全文】
臺灣板橋地方法院刑事判決                          八十九年度訴字第九四五號
    公  訴  人  臺灣板橋地方法院檢察署檢察官
    被      告  壬○○
                丙○○
    右  一  人
    選任辯護人  金惠民  律師
右列被告因違反山坡地保育利用條例等案件，經檢察官提起公訴（八十八年度偵續字
第三二九號、八十八年度偵字第一四八二○號、第二○四六○號、第二六五七八號）
，本院判決如左：
    主      文
壬○○共同在私人山坡地內未經同意擅自從事堆積土石、處理廢棄物之經營，致生水
土流失，累犯，處有期徒刑貳年。
挖土機（ＨＩＴＡＣＨＩ、ＥＸ２００、ＭＯＤＥＬ  ＥＸ２００３，ＭＦＧ  ＮＯ
１４Ｃ－７９３９７）壹輛，沒收。
丙○○無罪。
    事      實
一、坐落臺北縣林口鄉○○○段五四、五六之一、五六之二、五八、六六、六七地號
    及臺北縣八里鄉○○○段○道坑口小段一三○五之六、一三○五之九地號土地（
    詳細位置均詳如臺北縣新莊地政事務所八十八年十二月十三日八八北縣莊地二字
    第一七七二八號函所附莊土測字第一八○四號土地複丈成果圖所示）分別係癸○○、丑○○、乙○○、己○○、子○○、戊○○○事業股份有限公司所有，並分
    別經行政院於民國（下同）六十八年十一月二十一日以台六十八經字第一一七○
    一號函核定及臺灣省政府於六十九年二月六日以六九府農山字第一二○一六六號
    公告為山坡地，係山坡地保育利用範圍，復依據水土保持法分別經行政院於八十
    五年一月十三日以台八十五農字第○一三三五號函核定及臺灣省政府於八十五年
    三月六日以八五府農水字第一二三一四號公告為山坡地。
二、壬○○曾有殺人未遂、殺人、妨害風化及違反動產擔保交易法等前科，其中因妨
    害風化案件，於八十二年八月九日經臺灣臺北地方法院以八十二年度易字第二八
    五三號刑事判決判處有期徒刑八月，嗣經臺灣高等法院於八十三年一月十三日以
    八十二年度上易字第六二六三號刑事判決撤銷原判決，改為判處有期徒刑七月確
    定，刑期起算日期為八十三年六月十五日，指揮書執行完畢日期為八十四年一月
    十四日，縮刑期滿日期為八十四年一月十二日。壬○○、蔡席仁（壬○○之大舅
    子，已歿）、庚○○（未據起訴）均明知上開坐落臺北縣林口鄉○○○段五四、
    五六之一、五六之二、五八、六六、六七地號及臺北縣八里鄉○○○段○道坑口
    小段一三○五之六、一三○五之九地號土地均係他人所有之山坡地等前開情事，
    詎三人猶基於意圖為自己不法之利益、違反山坡地保育利用條例、水土保持法之
    共同犯意聯絡，推由庚○○於八十七年十月十五日出面向不知情之辛○○租用臺
    北縣林口鄉○○○段七十一地號之土地（緊臨道路，較方便出入），充作堆置土
    石、處理廢棄物之轉運地，再由壬○○、蔡席仁自八十七年十月間之某日起，由
    壬○○對外接洽事務，並由蔡席仁擔任現場收費員及操作挖土機之工作，未經該
    等山坡地所有權人之同意，即以上開山坡地供外來車輛以每車依大小不同而收取
    新臺幣（下同）二千元至八千元不等之代價而指引直接傾倒土石、廢棄物於如附
    圖所示５４Ａ、５６－１Ａ、５６－２Ａ、５８Ａ、６６Ａ、６７Ａ及斜線部分
    之上開他人土地或所承租之臺北縣林口鄉○○○段七十一地號之土地內，再由該
    轉運處載運至上開他人土地內，而竊占他人之土地而擅自從事堆積土石、處理廢
    棄物之經營，藉以牟取厚利。而上開山坡地經前揭從事堆積土石、處理廢棄物之
    經營行為，造成該處天然地披物（灌木、雜草）受損而破壞表土，且未加設防止
    沖刷及排水設施，而致生山坡地之水、土壤、環境受污染及破壞地表、地下水源
    涵養等之水土流失。嗣於八十七年十一月二日十四時二十分許，經臺北縣林口鄉
    公所環保稽查組長寅○○於臺北縣林口鄉○○○段七十一地號處查獲，並由壬○○於「臺北縣林口鄉公所違反廢棄物清理法案件告發單」上簽名，嗣於同年十一
    月五日經寅○○前往臺北縣林口鄉○○○段七十一地號查看，仍發現有新堆置之
    土石、廢棄物。另於同年十二月十日凌晨三時十分許，值丙○○經由壬○○之接
    洽，誤認壬○○係有權使用該地者，乃與壬○○約定傾倒一車廢棄物之代價為八
    千元而駕駛ＨＢ－一一七號大貨車（目前屬祐安貨運有限公司所有），經由壬○○之指示載運廢棄物至臺北縣林口鄉○○○段六十七地號內傾倒，並由蔡席仁駕
    駛其所有之挖土機（ＨＩＴＡＣＨＩ、ＥＸ２００、ＭＯＤＥＬ  ＥＸ２００３
    ，ＭＦＧ  ＮＯ  １４Ｃ－７９３９７）欲將該大貨車內之廢棄物撥出時，因不
    慎勾及該大貨車之車斗，大貨車乃傾倒而壓及挖土機，致蔡席仁死亡（丙○○未
    經檢察官簽分偵辦），其後寅○○於八十八年一月八日又至臺北縣林口鄉○○○
    段五十四地號等地查看，發現仍有堆積土石、傾倒廢棄物之痕跡，復發現壬○○
    在場，即再為告發。
三、案經癸○○訴由臺北縣警察局新莊分局移送臺灣板橋地方法院檢察署檢察官暨檢
    察官簽分偵查起訴。
    理      由
壹、有罪部分：
一、訊據被告壬○○坦承於八十七年十一月二日十四時二十分許，在臺北縣林口鄉○○○段七十一地號處，於「臺北縣林口鄉公所違反廢棄物清理法案件告發單」上
    簽名，嗣於八十八年年一月八日又於臺北縣林口鄉○○○段五十四地號處經臺北
    縣林口鄉公所環保稽查組長寅○○發現在場等情，惟矢口否有被訴之上開犯行，
    辯稱：伊係欲向庚○○借錢，故至臺北縣縣林口鄉○○○段七十一地號處，且係
    代庚○○於「臺北縣林口鄉公所違反廢棄物清理法案件告發單」上簽名，另於八
    十八年一月八日係至臺北縣林口鄉○○○段五十四地號處觀看火災，故伊並未參
    與經營土石之堆積及廢棄物之處理等犯行云云；惟查：
（一）就右開犯罪事實，業據被告丙○○於本院審理中明確供稱伊係於八十七年十二
      月初，經由載運廢棄物之同業間所述得知臺北縣林口鄉太平嶺一帶可倒廢棄物
      ，即和被告壬○○連絡，並在臺北縣林口鄉○○○段七十一地號處談妥倒一車
      廢棄物之代價為八千元，斯時該處即堆約二層樓高之建築廢棄物－磚塊、水泥
      塊及一般垃圾，嗣伊於同年十二月十日凌晨自桃園南崁載廢棄物至該處，並依
      壬○○指示而載至臺北縣林口鄉○○○段六十七地號傾倒，卻因蔡席仁駕駛之
      挖土機欲將該大貨車內之廢棄物撥出時，不慎勾及該大貨車之車斗，大貨車乃
      傾倒而壓及挖土機，致蔡席仁死亡，此核與證人卯○○結證所述：「（丙○○
      何時認識壬○○，交往情形如何？）我不認識壬○○，丙○○本來也不認識壬○○，丙○○要倒廢棄物之前一個星期才認識壬○○，當時我有和丙○○去，
      他教我開車．．．。」（見本院八十九年八月十八日訊問筆錄）、證人官志清
      結證所稱：「（是否有看過被告壬○○？）有，我在林口看過他一次，是丙○○晚上十一點左右去那裡倒貨的時候看過他，我坐丙○○的車上，當天剛好在
      轉運站遇到丙○○，就跟他一起去而已，當天從南崁載廢棄物去林口，看到壬○○在路口指揮。」、「（當天有無看到怪手？）有。怪手在那裡整地，丙○○當天拿了八千元給開怪手的，就是死亡的那位，後來翻車的時候我人已經下
      車了，要翻車之前我就已經下車了，可能是因為地面不平而翻車。」、「（丙○○是否有受僱於壬○○？）沒有，因為我知道丙○○只是開車而已，李文章
      是我親舅舅，那個轉運站是李文章開的。」、「（為何丙○○會把東西載去林
      口？）他是說那裡有個合法的地點可以倒，那塊地有申請，所以過去倒。」（
      見本院九十年十月二十六日訊問筆錄）相符；至於被告丙○○固於警訊、檢察
      官偵查中陳稱伊係受僱於蔡席仁而於當日受僱搬運垃圾云云，惟伊於本院審理
      中業已坦承之前係因受被告壬○○要求而為該等供述，而審酌被告丙○○所支
      付之賠償金額高達三百萬元（見八十八年度偵字第一四八二○號卷第八十一頁
      之調解書），若被告丙○○苟真係受僱於蔡席仁，則賠償金應不致如此高額；
      再者，若被告丙○○係為脫免本身罪責，又何以捨將所有犯行推卸於己死亡之
      蔡席仁一途，反而堅指矢口否認犯行之被告壬○○？是被告丙○○於本院所為
      之辯詞，衡情即非無據。
（二）證人即臺北縣林口鄉公所環保稽查組長寅○○於檢察官偵查中證稱：「（八十
      七年十一月二日、十一月五日、八十八年一月八日有在現場？）有。」、「（
      第一次去有幾〈個〉人？）四個人，連農業課王先生共五人。」、「（十一月
      二日壬○○有在場？）是，另外還有二人，一開怪手司機，一不認識，共三人
      。」、「（提示：怪手司機所開怪手是否如相片－八十八偵〈字〉一四八二〈
      號〉卷編號十五之照片？）是。照片影本的也是同一台怪手，原先倒在林口山
      坡地平地，後又倒到八里的山坡地及費玉青所買的土地之山坡地。」、「（在
      地號五四Ａ、五六Ａ也是他們倒的？）是，地主是癸○○的土地，也是他們倒
      的。」、「（第二次他們三人也在？）八十七年十一月五日去，發現有新倒垃
      圾痕跡。所以再連續告發，他們可能是晚上偷倒，所以看不到人。」、「（八
      十八年一月八日當天情形如何？）我當天是跟農業局甲○○一起去的，他已外
      調台北市，沒有看到車子進去，有倒的跡象，有看到二人，是壬○○的兄弟，
      一個是壬○○，我要他們簽名，他們拒簽，故拍照舉發。」（見八十八年度偵
      續字第三二九號卷第四十一頁、第四十二頁正面）、「（八十七年十一月二日
      告發單是誰填的？情形如何？）是我填的，我們去的時候壬○○在現場，他租
      了一塊地，在那邊倒垃圾，他也有簽名，當時現場還有一個開怪手的，及一個
      不認識的人，共有三人。」、「（為何地址會寫林口鄉太平村五鄰七十一號？
      ）因為東艷企業貼的門牌是七十一號，所以就這麼寫，七十一號不是指地號。
      」、「（取締壬○○他如何說？）我們開單子他就簽名了，他說我簽就好了，
      沒有否認。」、「（十一月五日這張告發單情形如何？）因為要限期他改善，
      若沒有改善再連續告發，當天去的時候沒有看到人，但垃圾在現場。」、「（
      八十八年一月八日這張告發單情形如何？）我和甲○○及一個離職的員工一起
      去的，壬○○及他哥哥在現場，他們拒簽，惡言相向，所以我們就離開了，壬○○是村長的兒子，回去後我們就逕行告發了。」（見本院九十年五月九日訊
      問筆錄）、「（八十七年十一月二日去開單時是認為何地有違規情形？）七十
      一地號，他們在那裡囤積廢棄物，．．他們在上面堆積廢棄物很高，所以就開
      單。」、「（八十七年十一月五日的告發單是在那裡開的？）七十一地號，那
      是連續告發。」、「（八十八年一月八日的告發單是指哪裡？）那是八十八年
      偵字第一二○六九號卷宗六十二頁所示現場圖東艷企業後面，大約是五十四地
      號。就是癸○○的土地。」（見本院九十年八月三十一日訊問筆錄）；另證人
      即原臺北縣林口鄉公所農業課職員甲○○亦到庭結證稱：「（是否知道蔡席仁
      死亡之地點？）原來七十一地號有查報，後來又經過地號六八、六七到林口與
      八里的交界六七Ａ。」（見本院九十年五月九日訊問筆錄）；至於被告壬○○
      雖辯稱：伊於八十七年十一月二日係因欲向庚○○借錢乃到該地，且代庚○○
      於告發單上簽名，另八十八年一月八日於臺北縣林口鄉○○○段五十四地號處
      為寅○○發現，係因伊前往該處看火災云云；惟經隔離訊問，證人庚○○稱：
      「他〈壬○○〉是要來向我借錢，沒有跟我約時間，那天沒有找到我，『後來
      有再向我借了三萬元』。」，核與被告壬○○所稱：「（後來有無借到錢？）
      沒有。」（均見本院八十九年八月十八日訊問筆錄），已屬相歧；況且，被告
      壬○○並非愚騃之人，苟被告壬○○未參與該租地堆積土石、處理廢棄物之經
      營，又何以願輕易代他人簽名而承受遭處罰之危險？再者，被告壬○○於偵查
      中從未為此一查看火災云云之辯詞，而證人寅○○亦證稱該火災係於該日之幾
      天前所發生者（見本院九十年八月三十一日訊問筆錄），核與被告壬○○所辯
      相異，是其所辯無非臨訟虛編之詞，自均難以採信。此外，復有八十七年十一
      月二日、八十七年十一月五日、八十八年一月八日之「臺北縣林口鄉公所違反
      廢棄物清理法案件告發單」（見八十八年度偵字第一二○六九號卷第六頁、第
      七頁、第七頁之一）、現場照片四十五幀（見八十八年度偵字第一二○六九號
      卷第二十三頁至第二十五頁、八十八年度偵字第一四八二○號卷第十六頁至第
      二十頁、八十八年度偵字第二○四六○號卷第四十七頁、第四十八頁、八十七
      年度相字第一三八六號卷第六頁至第八頁、八十七年度偵字第二六九八三號卷
      第三頁背頁）、房屋租賃契約書一份（見八十七年度偵字第二六九八三號卷第
      四頁至第七頁）足資佐證。
（三）參酌前開被告丙○○、證人寅○○之（證）述、現場照片，足知臺北縣林口鄉
      ○○○段七十一地號（緊臨道路，較方便出入）係用以供土石、廢棄物轉運者
      ，又依該處與附圖所示他人土地之相對位置、被告壬○○為稽查人員發現處、
      蔡席仁之死亡事故發生地以觀，是被告壬○○係指引他人直接傾倒土石、廢棄
      物於如附圖所示５４Ａ、５６－１Ａ、５６－２Ａ、５８Ａ、６６Ａ、６７Ａ
      及斜線部分之他人土地或臺北縣林口鄉○○○段七十一地號之土地內，再由該
      轉運處搬運至上開他人土地內以從事堆積土石、處理廢棄物之經營一節亦堪認
      定。
（四）又坐落臺北縣林口鄉○○○段五四、五六之一、五六之二、五八、六六、六七
      地號及臺北縣八里鄉○○○段○道坑口小段一三○五之六、一三○五之九地號
      土地分別經行政院於六十八年十一月二十一日以台六十八經字第一一七○一號
      函核定及臺灣省政府於六十九年二月六日以六九府農山字第一二○一六六號公
      告為山坡地，係山坡地保育利用範圍，復依據水土保持法分別經行政院於八十
      五年一月十三日以台八十五農字第○一三三五號函核定及臺灣省政府於八十五
      年三月六日以八五府農水字第一二三一四號公告為山坡地，有本院卷附之臺北
      縣政府九十年三月十四日九十北府農山字第○八七九八四號函足稽。另坐落臺
      北縣林口鄉○○○段五四、五六之一、五六之二、五八地號之土地之所有人係
      癸○○，臺北縣林口鄉○○○段六六地號土地之所有權人係丑○○，臺北縣林
      口鄉○○○段六七地號之土地所有人係乙○○、己○○、子○○，臺北縣八里
      鄉○○○段○道坑口小段一三○五之六、一三○五之九地號土地之所有權人係
      戊○○○事業股份有限公司，此有土地登記謄本附卷足憑（見八十八年度偵字
      第一四八二○六號卷第九十二頁至第九十八頁、八十八年度偵續字第三二九號
      卷第四十七頁、第四十八頁及本院卷），被告壬○○等人在前開土地上從事堆
      積土石、處理廢棄物之經營並未經所有權人之同意一節，業據告訴人癸○○於
      檢察官偵查中指訴綦詳及證人己○○、子○○、陳範成（戊○○○事業股份有
      限公司之專員）於本院審理中證述無誤（見本院九十年八月十四日、九十年八
      月三十一日訊問筆錄），又被告壬○○等人在臺北縣林口鄉○○○段五四、五
      六之一、五六之二、五八、六六、六七地號及臺北縣八里鄉○○○段○道坑口
      小段一三○五之六、一三○五之九地號之山坡地內，從事堆積土石、處理廢棄
      物之經營，經查獲後，嗣經檢察官於八十八年十一月二十五日會同臺北縣新莊
      地政事務所人員至現場勘驗並囑託測量，結果顯示被告壬○○等人從事堆積土
      石、處理廢棄物之經營之土地位置、面積如附圖所示５４Ａ、５６－１Ａ、５
      ６－２Ａ、５８Ａ、６６Ａ、６７Ａ及斜線部分之事實，亦有該日勘驗筆錄、
      臺北縣新莊地政事務所八十八年十二月十三日八八北縣莊地二字第一七七二八
      號函附莊土測字第一八○四號土地複丈成果圖及經本院函查據覆之臺北縣淡水
      地政事務所九十年十一月六日九十北縣淡地測字第一四○六三號函附卷可稽（
      見八十八年度偵字第一四八二○號卷第七十八頁、第八十九頁、第九十頁及本
      院卷）。
（五）按山坡地有下列情形之一者，主管機關應依本法第二十五條至第二十七條規定
      執行緊急處理；執行緊急處理時，主管機關應通知水土保持義務人，並於各該
      主管機關公告處公告之：一、土砂或渣物淤塞河床或水道。二、破壞地表或地
      下水源涵養。三、水、土壤或其他環境受污染。四、土地發生崩塌或土石流失
    。五損害田地、房舍、道路、橋樑安全。六、有礙防洪、排水、灌溉、其他水
      資源保護或水利設施。七、違反特定水土保持區管制事項，有直接影響水土保
      持功能或目的之虞。八、其他有妨礙公共安全事項。水土保持法施行細則第三
      十五條第一項定有明文，而依行政院農業委員會八十五年十一月四日八五農林
      字第八五一五二五六○Ａ號函所示，依水土保持法立法意旨，如有同法施行細
      則第三十五條第一項第一款至第七款之情形之一者，即可認定「致生水土流失
      」，此有臺北縣政府九十年三月十四日九十北府農山字第○八七九八四號函足
      憑，又被告壬○○等人在前揭如附圖所示５４Ａ、５６－１Ａ、５６－２Ａ、
      ５８Ａ、６６Ａ、６７Ａ及斜線部分之私人山坡地（面積合計達○．七二三二
      公頃）內，從事堆積土石、處理廢棄物之經營，造成該等山坡地天然地披物（
      灌木、雜草）受損而破壞表土，且未加設防止沖刷及排水設施，而致生山坡地
      之水、土壤、環境受污染及破壞地表、地下水源涵養等之水土流失之事實，亦
      有上開之現場照片在卷可資證明，是被告壬○○之上開行為顯已「致生水土流
      失」無疑。
（六）綜上論述，本件事證明確，被告壬○○之前揭犯行，洵堪認定，應依法論科。
二、本院經核：
（一）被告壬○○在私人所有之山坡地內，未經同意，擅自從事水土保持法第八條第
      一項第五款所示從事堆積土石、處理廢棄物之經營，致生水土流失，所為係犯
      水土保持法第三十二條第一項之罪〈參照最高法院八十九年度臺上字第四八九
      號判決要旨〉（廢棄物清理法於八十九年一月十九日修正後始有刑罰之規定，
      故本件尚不涉及違反廢棄物清理法而應論以刑罰之問題）。
（二）按刑法上所謂法規競合，係指同一犯罪構成要件之一個犯罪行為，而因法規之
      錯綜關係，同時有數法條可以適用，乃依一般法理擇一適用之謂（參照最高法
      院七十三年度臺覆字第二五號判例）。而水土保持法第三十二條第一項之罪，
      以「在公有或私人山坡地、公有林區或他人私有林區內未經同意擅自墾殖、占
      用或從事同法第八條第一項第二款至第五款之開發、經營或經營，致生水土流
      失或毀損水土保持之處理與維護設施」為要件。該條之規定雖重在山坡地或林
      區之水土保持，但亦含有竊佔罪之性質，以未經土地所有權人同意，擅自墾殖
      、占用或開發、經營、經營為必要（參照最高法院八十七年度臺上字第七○二
      號判決要旨）。故被告壬○○雖有未經前開臺北縣林口鄉○○○段五四、五六
      之一、五六之二、五八、六六、六七地號及臺北縣八里鄉○○○段○道坑口小
      段一三○五之六、一三○五之九地號土地之所有權人之同意而擅自從事堆積土
      石、處理廢棄物之經營行為，惟水土保持法第三十二條第一項之罪既含有竊佔
      罪之性質，依前揭法規競合之法理，自毋庸另論以刑法第三百二十條第二項之
      竊佔罪，合此敘明。另按所謂「後法優於前法」之原則，係指前法及後法均為
      普通法或均為特別法之情形而言，若二法彼此間有特別法與普通法關係存在時
      ，即應適用「特別法優先普通法」之原則，而無「後法優於前法」原則之適用
      ；查八十七年一月七日修正、同年月九日生效之山坡地保育利用條例第三十四
      條第一項雖設有相同於水土保持法第三十二條第一項條文之規定，二者所規定
      之刑度亦完全相同，惟依水土保持法第一條第二項規定：「水土保持，依本法
      之規定，本法未規定者，適用其他法律之規定」，就水土保持之處理與維護而
      論，水土保持法顯係立於特別法之地位，應優先適用，僅水土保持法無規定者
      ，始適用其他法律之規定，是水土保持法係山坡地保育利用條例之特別法（參
      照最高法院八十八年度臺非字第二七八號判決意旨）。縱使上揭山坡地保育利
      用條例條文之修正，係在水土保持法第三十二條於八十三年十月二十一日修正
      、同年月十三日生效之後，依特別法優先普通法之原則，故仍應優先適用水土
      保持法第三十二條第一項之規定論罪。公訴人認被告壬○○係一行為觸犯刑法
      第三百二十條第二項、山坡地保育利用條例第三十四條第一項、水土保持法第
      三十二條第一項等罪名，且上開三罪有想像競合之裁判上一罪關係，自有未洽
      。
（三）被告壬○○所犯上開罪行與蔡席仁、庚○○間有犯意聯絡及行為分擔，應論以
      共同正犯。查被告壬○○曾因妨害風化案件，於八十二月八月九日經臺灣臺北
      地方法院以八十二年度易字第二八五三號刑事判決判處有期徒刑八月，嗣經臺
      灣高等法院於八十三年一月十三日以八十二年度上易字第六二六三號刑事判決
      撤銷原判決，改為判處有期徒刑七月確定，刑期起算日期為八十三年六月十五
      日，指揮書執行完畢日期為八十四年一月十四日，縮刑期滿日期為八十四年一
      月十二日，此有臺灣高等法院檢察署刑案紀錄簡覆表在卷可稽，其於五年內再
      犯有期徒刑以上本案之罪，應依刑法第四十七條之規定論以累犯，並依法加重
      其刑。爰審酌被告壬○○貪圖一己之私利之犯罪動機、目的、手段、方法，經
      營廢棄物場之面積非小，其行為對環境生態所造成損害已鉅，及犯罪後飾詞否
      認，未見悔意等一切情狀，量處如主文所示之刑。
（四）挖土機（ＨＩＴＡＣＨＩ、ＥＸ２００、ＭＯＤＥＬ  ＥＸ２００３，ＭＦＧ
      ＮＯ１４Ｃ－７９３９７）一輛，係被告壬○○之共同正犯蔡席仁用以供犯水
      土保持法第三十二條第一項之罪所用之機具（即同法第三十二條第五項所指之
      機具），且係蔡席仁所有，業據證人丁○○（蔡席仁之妻）證述無誤（見本院
      囑託臺灣雲林地方法院所為之九十年八月二十九日訊問筆錄），爰依水土保持
      法第三十二條第五項之規定宣告沒收。
貳、無罪部分：
一、公訴意旨略以：被告丙○○、壬○○及蔡席仁共同基於概括之犯意，意圖為自己
    不法之利益，於八十七年間，未經許可即在癸○○、丑○○、乙○○、己○○、
    子○○、戊○○○事業股份有限公司所之臺北縣林口鄉○○○段五四、五六之一
    、五六之二、五八、六六、六七地號及臺北縣八里鄉○○○段○道坑口小段一三
    ○五之六、一三○五之九地號土地上，由被告壬○○負責指揮、被告丙○○擔任
    駕駛大貨車，蔡席仁負責開挖土機，擅自傾倒廢棄物，嚴重妨害附近居民生命、
    財產之安全。因認被告丙○○亦涉犯刑法第三百二十條第二項、水土保持法第三
    十二條第一項及山坡地保育利用條例第三十四條第一項等罪嫌。
二、按犯罪事實應依證據認定之，無證據不得推定其犯罪事實；又不能證明被告犯罪
    者，應諭知無罪之判決；刑事訴訟法第一百五十四條、第三百零一條第一項分別
    定有明文。又犯罪事實之認定，應憑真實之證據，倘證據是否真實尚欠明確，自
    難以擬制推測之方法，為其判斷之基礎；而認定犯罪事實之證據係指足以認定被
    告確有犯罪行為之積極證據而言，該項證據自須適合於被告犯罪事實之認定，始
    得採為斷罪資料（參照最高法院五十三年臺上字第六五六號、二十九年上字第三
    一○五號判例）。且刑事訴訟上證明之資料，無論其為直接或間接證據，均須達
    於通常一般之人均不致有所懷疑，而得確信其為真實之程度，始得據為有罪之認
    定，若其關於被告是否犯罪之證明未能達此程度，而有合理懷疑之存在，致使無
    從形成有罪之確信，根據「罪證有疑，利於被告」之證據法則，即不得遽為不利
    被告之認定（參照最高法院七十六年臺上字第四九八六號判例）。其以情況證據
    （即間接證據）斷罪時，尤須基於該證據在直接關係上所可證明之他項情況事實
    ，本乎推理作用足以確證被告有罪，方為合法，不得徒憑主觀上之推想，將一般
    經驗上有利被告之其他合理情況逕予排除（參照最高法院三十二年上字第六十七
    號判例）。又告訴人之告訴，係以使被告受刑事訴追為目的，是其陳述是否與事
    實相符，仍應調查其他證據以資審認（參照最高法院五十二年臺上字第一三○○
    號判例）。再者，水土保持法第三十二條第一項之罪及山坡地保育利用條例第三
    十四條第一項之罪，其構成要件之一均係以公有或私有（他人）山坡地「擅自」
    從事廢棄物之處理、堆積土石、．．．．，此觀該等法條之規定自明。
三、公訴人認被告丙○○涉犯前開罪嫌，無非係以被告丙○○坦承於八十七年十二月
    十日凌晨三時許，在臺北縣林口鄉○○○段六十六、六十七地號，駕駛ＨＢ－一
    一七號大貨車「搬運」廢棄物時，不慎使大貨車翻覆壓死正駕駛挖土機之蔡席仁
    為其主要論據。訊據被告丙○○固坦承伊於八十七年十二月十日凌晨三時許，在
    臺北縣林口鄉○○○段六十六、六十七地號，駕駛ＨＢ－一一七號大貨車，由蔡
    席仁駕駛挖土機欲將其車斗內之廢棄物撥下時，勾住該車斗致該大貨車傾覆壓及
    蔡席仁一節，惟堅決否認有被訴之上開罪嫌，辯稱：伊當日係自桃園南崁載運廢
    棄物至該地傾倒，且係由壬○○提供場地，伊誤以為該處係壬○○有權經營等語
    。
四、經查：
（一）被告丙○○所辯伊係於八十七年十二月初，經由載運廢棄物之同業間所述得知
      臺北縣林口鄉太平嶺一地可倒廢棄物，即和被告壬○○連絡，並在臺北縣林口
      鄉○○○段七十一地號處談妥倒一車廢棄物之代價為八千元，斯時該處即堆約
      二層樓高之建築廢棄物－磚塊、水泥塊及一般垃圾，嗣伊於同年十二月十日凌
      晨自桃園南崁載廢棄物至該處，並依被告壬○○指示而載至臺北縣林口鄉○○○段六十七地號傾倒，卻因蔡席仁駕駛之挖土機欲將該大貨車內之廢棄物撥出
      時，不慎勾及該大貨車之車斗，大貨車乃傾倒而壓及挖土機，致蔡席仁死亡，
      核與證人卯○○、官正清所述相符，且被告丙○○固於警訊、檢察官偵查中陳
      稱伊係受僱於蔡席仁而於當日受僱搬運垃圾云云，惟伊於本院審理中業已坦承
    之前係因受被告壬○○要求而為該等供述，而審酌被告丙○○所支付之賠償金
      額高達三百萬元（見八十八年度偵字第一四八二○號卷第八十一頁之調解書）
      ，若被告丙○○苟真係受僱於蔡席仁，則賠償金應不致如此高額；再者，若被
      告丙○○係為脫免本身罪責，又何以捨將所有犯行推卸於己死亡之蔡席仁一途
      ，反而堅指矢口否認犯行之被告壬○○？是被告丙○○於本院所辯尚非無據，
      業如前述；況且，證人寅○○亦證稱於稽查過程從未見過被告丙○○在場（見
      本院九十年五月九日訊問筆錄），亦足為被告丙○○有利之佐證。
（二）觀乎蔡席仁發生事故處之照片（見八十七年度相卷第一三八六號卷第六頁至第
      八頁），該處本遍布有成堆之廢棄物，而該處（臺北縣林口鄉○○○段六十六
      號、六十七地號）復與經庚○○出面承租之臺北縣林口鄉○○○段七十一地號
      相距非遠，則被告丙○○所辯誤以為被告壬○○係該地之有權經營者，尚非有
      悖常情。
（三）被告丙○○既屬誤認所傾倒廢棄物之處為被告壬○○有權經營者，則其行為本
      與被訴之水土保持法第三十二條第一項之罪及山坡地保育利用條例第三十四條
      第一項之罪之構成要件有間；且亦難認被告丙○○與壬○○就前開犯行有犯意
      聯絡及行為分擔。
四、綜上所述，公訴人認被告丙○○涉犯前揭罪行，所依據之事證，尚不足以為被告
    丙○○有罪之認定；此外，復查無其他積極確切之證據足資認定被告丙○○有被
    訴之犯行，既不能證明被告丙○○犯罪，依前開說明，自應依法為被告丙○○無
    罪之諭知。
據上論斷，應依刑事訴訟法第二百九十九條第一項前段、第三百零一條第一項前段，
水土保持法第三十二條第一項、第五項，刑法第十一條前段、第二十八條、第四十七
條，判決如主文。
本案經檢察官蔡顯鑫到庭執行職務。
中    華    民    國      九  十      年      十一    月    二十八      日
                                      臺灣板橋地方法院刑事第五庭
                                          法  官    陳  鴻  清
右正本證明與原本無異。
如不服本判決，應於判決送達後十日內，向本院提出上訴狀。
                                          書記官    林  蔚  然
中    華    民    國      九  十      年              月                日
附錄本案論罪科刑法條全文：
水土保持法第三十二條第一項：
在公有或私人山坡地或國、公有林區或他人私有林區內未經同意擅自墾殖、占用或從
事第八條第一項第二款至第五款之開發、經營或使用，致生水土流失或毀損水土保持
之處理與維護設施，處六月以上五年以下有期徒刑，得併科新臺幣六十萬元以下罰金
。但其情節輕微，顯可憫恕者，得減輕或免除其刑。


司法院資訊處製作；財團法人民間司法改革基金會備份。
